ACORDAO-COMPLETO-2553085

ACÓRDÃO 3572/2023 ATA 15/2023 - SEGUNDA CÂMARA

VISTOS, relatados e discutidos estes autos da Tomada de Contas Especial instaurada pelo Comando da 10ª Região Militar, em desfavor do espólio do Sr. Ronald Fernandes Bluhm, falecido em 23/08/2019, devido à realização de saques da pensão especial de ex-combatente da Força Expedicionária Brasileira (FEB) paga à Sra. Maria das Dores Fernandes Bluhm, sua genitora, após o seu falecimento ocorrido em 06/05/2014,
ACORDAM os Ministros do Tribunal de Contas da União, reunidos em sessão da 2ª Câmara, ante as razões expostas pelo Relator, em: 
9.1. com fundamento nos arts. 8º, caput, e 11 da Resolução/TCU 344/2022, reconhecer a ocorrência da prescrição das pretensões punitiva e ressarcitória, arquivando-se os presentes autos; e  
9.2. dar ciência deste acórdão ao Comando da 10ª Região Militar e à Sra. Maria Eleni Saraiva Bluhm, representante do espólio do Sr. Ronald Fernandes Bluhm.

Tomada de Contas Especial instaurada pelo Comando da 10ª Região Militar em desfavor do espólio do Sr. Ronald Fernandes Bluhm, falecido em 23/08/2019, devido à realização de saques da pensão especial de ex-combatente da Força Expedicionária Brasileira (FEB) paga à Sra. Maria das Dores Fernandes Bluhm, sua genitora, após o falecimento dela, ocorrido em 06/05/2014.

Segunda Câmara

Comando da 10ª Região Militar.

3. Responsável: Ronald Fernandes Bluhm (XXX.572.613-XX, falecido).

13.1. Ministros presentes: Vital do Rêgo (Presidente) e Aroldo Cedraz.
13.2. Ministro-Substituto convocado: Marcos Bemquerer Costa (Relator).

MARCOS BEMQUERER

Trata-se da Tomada de Contas Especial instaurada pelo Comando da 10ª Região Miliar em desfavor do espólio do Sr. Ronald Fernandes Bluhm, falecido em 23/08/2019 (peça 6) , devido à realização de saques da pensão especial de ex-combatente da Força Expedicionária Brasileira (FEB) paga à Sra. Maria das Dores Fernandes Bluhm, sua genitora, após o seu falecimento ocorrido em 06/05/2014. 
2.	Transcrevo, a seguir, com os devidos ajustes de forma, a instrução por meio da qual a antiga Secretaria de Controle Externo de Tomada de Contas Especial - Secex/TCE, atual Unidade Especializada em Auditoria de Tomada de Contas Especial - AudTCE, examinou o mérito destes autos (peça 62) e que contou com a anuência de seu corpo diretivo (peças 63 e 64) : 
"HISTÓRICO
2.	Em 30/10/2019, com fundamento na IN/TCU 71/2012, alterada pela IN/TCU 76/2016 e DN/TCU 155/2016, o Comandante da 10ª Região Militar autorizou a instauração da tomada de contas especial (peça 3) . O processo foi registrado no sistema e-TCE com o número 4199/2019.
3.	O fundamento para a instauração da Tomada de Contas Especial, conforme consignado na matriz de responsabilização elaborada pelo tomador de contas, foi a constatação da seguinte irregularidade:
 'A omissão do procurador em informar o falecimento da outorgante proporcionou o pagamento indevido, causando o dano ao erário. A realização de saque na conta bancária da pensionista após o seu falecimento resultou no prejuízo mensurado no montante do valor inicial de R$ 105.439,45 (fl. 081 a 084) .'      
4.	O responsável arrolado foi devidamente comunicado e, diante da ausência de justificativas suficientes para elidir a irregularidade e da não devolução dos recursos, instaurou-se a tomada de contas especial.
5.	No relatório (peça 37) , o tomador de contas concluiu que o prejuízo importaria no valor original de R$ 105.439,47, imputando a responsabilidade a Ronald Fernandes Bluhm (falecido) , na condição de beneficiário. 
6.	Em 17/4/2020, o Centro de Controle Interno do Exército emitiu o relatório de auditoria (peça 39) , em concordância com o relatório do tomador de contas. O certificado de auditoria e o parecer do dirigente do órgão de controle interno concluíram pela irregularidade das presentes contas (peças 40 e 41) . 
7.	Em 16/4/2020, o Comandante do Exército, Gen Ex Edson Leal Pujol, atestou haver tomado conhecimento das conclusões contidas no relatório e certificado de auditoria, bem como do parecer conclusivo do dirigente do órgão de controle interno, manifestando-se pela irregularidade das contas, e determinou o encaminhamento do processo ao Tribunal de Contas da União (peça 42) . 
8.	Na instrução inicial (peça 46) , analisando-se os documentos nos autos, concluiu-se pela necessidade de realização de citação para a seguinte irregularidade: 
8.1. 	Irregularidade: apropriação indevida de recursos de pensão militar federal, recebidas no período de 6/5/2014 (falecimento da pensionista) a 1º/3/2015, quando houve o bloqueio dos pagamentos previdenciários.
8.1.1.	Evidências da irregularidade: documentos técnicos presentes nas peças 4, 5, 6, 7, 8, 9, 10, 11, 20, 21, 22, 23 e 25.
8.1.2. Normas infringidas: art. 71, inciso II, da Constituição Federal/1988; arts. 884, 876 e 927 do Código Civil (Lei 10.406 de 10/1/2002) e art. 2°, 5º, 14, inciso I, da Lei 8.059, de 4/7/1990. 
8.2.	Débitos relacionados ao responsável Ronald Fernandes Bluhm (CPF: XXX.572.613-XX) :
	Data de ocorrência
	Valor histórico (R$) 

	02/06/2014
	8.512,34

	1º/07/2014
	13.607,75

	1º/08/2014
	9.863,48

	1º/09/2014
	9.863,48

	1º/10/2014
	9.863,48

	3/11/2014
	9.863,48

	1º/12/2014
	14.463,20

	02/01/2015
	9.863,48

	02/02/2015
	9.769,39

	02/03/2015
	9.769,39

	Cofre credor: Tesouro Nacional.
	Responsável: Ronald Fernandes Bluhm (CPF XXX.572.613-XX) .
8.2.1.1. Conduta: não comunicar à Administração Militar o falecimento de pensionista, da qual era procurador, e realizar indevidamente saques dos recursos da pensão previdenciária aos quais não tinha direito, uma vez saber do falecimento da pensionista.
Nexo de causalidade: ao não comunicar o óbito da pensionista e sacar os recursos da pensão, o responsável incorreu em apropriação indevida de recursos públicos e causou dano ao erário.
Culpabilidade: não há excludentes de ilicitude, de culpabilidade e de punibilidade. É razoável supor que o responsável tinha consciência da ilicitude de sua conduta. Era esperada conduta diversa da praticada, qual seja, comunicar o óbito da beneficiária, na condição de seu procurador, e não sacar os recursos da conta da pensionista, uma vez saber que ela era falecida e, portanto, não mais tinha direito à pensão. 
Encaminhamento: citação.
10.	Em cumprimento ao pronunciamento da unidade (peça 48) , foi efetuada citação do responsável, nos moldes adiante:
 Ronald Fernandes Bluhm - promovida a citação do responsável, conforme delineado adiante:
	Comunicação: Ofício 71772/2020 - Seproc (peça 51) 
Data da Expedição: 8/1/2021
Data da Ciência: 14/1/2021 (peça 54) 
Nome Recebedor: Maria Eleni Saraiva Bluhm
Observação: Ofício enviado para o endereço do responsável, conforme pesquisa na base de dados nos sistemas corporativos do TCU, custodiada pelo TCU (peça 49) .
Fim do prazo para a defesa: 29/1/2021
	
	Comunicação: Ofício 71773/2020 - Seproc (peça 52) 
Data da Expedição: 8/1/2021
Data da Ciência: 12/1/2021 (peça 53) 
Nome Recebedor: Adson Silva
Observação: Ofício enviado para o endereço do responsável, conforme pesquisa na base de dados nos sistemas corporativos do TCU, custodiada pelo TCU (peça 49) .
Fim do prazo para a defesa: 27/1/2021
	
11.	Conforme Despacho de Conclusão das Comunicações Processuais (peça 58) , as providências inerentes às comunicações processuais foram concluídas. 
12.	Transcorrido o prazo regimental, o [espólio do] responsável Ronald Fernandes Bluhm apresentou defesa, que será analisada na seção Exame Técnico.
ANÁLISE DOS PRESSUPOSTOS DE PROCEDIBILIDADE DA IN/TCU 71/2012
Avaliação de Viabilidade do Exercício do Contraditório e Ampla Defesa
13.	Verifica-se que não houve o transcurso de mais de dez anos desde o fato gerador sem que tenha havido a notificação da responsável pela autoridade administrativa federal competente (art. 6º, inciso II, c/c art. 19 da IN/TCU 71/2012, modificada pela IN/TCU 76/2016) , uma vez que o fato gerador da irregularidade sancionada ocorreu em 6/5/2014 (data do falecimento da pensionista) , e o responsável foi notificado sobre a irregularidade pela autoridade administrativa no curso de inquérito policial militar e de processo administrativo (peças 17, p. 4-5 e 10; 18, p. 3; 21 e 28) .
13.1.	Ante o falecimento de Ronald Fernandes Bluhm em 23/8/2019, antes da instauração do presente processo, não houve a notificação da instauração de TCE, contudo, a viúva, Maria Eleni Saraiva Bluhm, o irmão do falecido, Guilherme Fernandes Bluhm, e o procurador legalmente constituído no curso do inquérito policial militar e processo administrativo, David de Queiroz Chaves (OAB 15780/CE) , foram informados da existência desta TCE, sendo demandados a apresentarem informações acerca da existência de inventário judicial ou extrajudicial e partilha de bens (peças 7-11) . Ronald Fernandes Bluhm, excepcionalmente, não houve notificação.
Valor de Constituição da TCE 	
14.	Verifica-se, ainda, que o valor atualizado do débito apurado (sem juros) em 1º/01/2017 é de R$ 125.365,48, portanto superior ao limite mínimo de R$ 100.000,00, na forma estabelecida conforme os arts. 6º, inciso I, e 19 da IN/TCU 71/2012, modificada pela IN/TCU 76/2016. 
OUTROS PROCESSOS/DÉBITOS NOS SISTEMAS DO TCU COM OS MESMOS RESPONSÁVEIS
Informa-se que foram encontrados processos no Tribunal com o mesmo responsável:
	Responsável
	Processo

	Ronald Fernandes Bluhm
	Processo 007.393/2002-4 [TCE, encerrado, 'TOMADA DE CONTAS ESPECIAL CONTRA O CONSELHO REGIONAL DA ORDEM DOS MÚSICOS DO BRASIL NO CEARÁ NO PERÍODO DE 19/11/1997 A 16/01/2001 - OFÍCIO 13/2001-OMB-CE']
Processo 007.400/2002-0 [TCE, encerrado, 'TOMADA DE CONTAS ESPECIAL DO CONSELHO REGIONAL DA ORDEM DOS MÚSICOS DO BRASIL NO CEARÁ - CROMB-CE - OFÍCIO 69/2002-CFOMB']
Processo 006.947/2007-0 [CBEX, encerrado, 'COBRANÇA EXECUTIVA DE MULTA, ORIGINÁRIA DO Acórdão 1733/2004-TCU-Segunda Câmara - TC-Processo 007.400/2002-0 -CROMB-CE']
Processo 012.453/2007-6 [CBEX, encerrado, 'COBRANÇA EXECUTIVA DE DÉBITO, ORIGINÁRIO DO Acórdão 1733/2004-TCU-Segunda Câmara - TC-Processo 007.400/2002-0 - CROMB-CE']
Processo 012.454/2007-3 [CBEX, encerrado, 'COBRANÇA EXECUTIVA DE DÉBITO, ORIGINÁRIO DO Acórdão 1733/2004-TCU-Segunda Câmara - TC-Processo 007.400/2002-0 - CROMB-CE']
Processo 003.662/2012-8 [CBEX, encerrado, 'COBRANÇA EXECUTIVA DE DÉBITO ORIGINÁRIA DO (S) AC (S) AC-809-14/2005-1C, REFERENTE AO TC Processo 007.393/2002-4']
Processo 003.663/2012-4 [CBEX, encerrado, 'COBRANÇA EXECUTIVA DE DÉBITO ORIGINÁRIA DO (S) AC (S) AC-809-14/2005-1C, REFERENTE AO TC Processo 007.393/2002-4']
Processo 003.664/2012-0 [CBEX, encerrado, 'COBRANÇA EXECUTIVA DE DÉBITO ORIGINÁRIA DO (S) AC (S) AC-809-14/2005-1C, REFERENTE AO TC Processo 007.393/2002-4']
Processo 003.665/2012-7 [CBEX, encerrado, 'COBRANÇA EXECUTIVA DE DÉBITO ORIGINÁRIA DO (S) AC (S) AC-809-14/2005-1C, REFERENTE AO TC Processo 007.393/2002-4']
Processo 003.666/2012-3 [CBEX, encerrado, 'COBRANÇA EXECUTIVA DE DÉBITO ORIGINÁRIA DO (S) AC (S) AC-809-14/2005-1C, REFERENTE AO TC Processo 007.393/2002-4']
Processo 003.667/2012-0 [CBEX, encerrado, 'COBRANÇA EXECUTIVA DE DÉBITO ORIGINÁRIA DO (S) AC (S) AC-809-14/2005-1C, REFERENTE AO TC Processo 007.393/2002-4']
Processo 003.669/2012-2 [CBEX, encerrado, 'COBRANÇA EXECUTIVA DE DÉBITO ORIGINÁRIA DO (S) AC (S) AC-809-14/2005-1C, REFERENTE AO TC Processo 007.393/2002-4']

	A tomada de contas especial está, assim, devidamente constituída e em condição de ser instruída.
EXAME TÉCNICO
Da defesa do responsável Ronald Fernandes Bluhm
O [espólio do] responsável Ronald Fernandes Bluhm, representado pelo cônjuge supérstite Maria Eleni Saraiva Bluhm, na condição de administradora provisória, apresentou defesa cujos termos podem ser resumidos nos pontos analisados em seguida:
	a) a defendente não praticou os atos e o percebimento dos valores se deu com boa-fé e decorreram de má-interpretação da legislação e erro escusável; 
	b) a natureza alimentar dos valores recebidos indevidamente os torna irrepetíveis.
Argumentos 
18.1. A representante do responsável alega que não praticou os atos e o percebimento dos valores se deu com boa-fé e decorreram de má-interpretação da legislação e erro escusável; a natureza alimentar dos valores recebidos indevidamente os torna irrepetíveis.
Análise
A defendente tem razão quando afirma que não praticou pessoalmente a irregularidade, já que ela é atribuída a seu cônjuge já falecido, Sr. Ronald Fernandes Bluhm. Para a apuração da apropriação indébita de recursos da União, foram instaurados inquérito policial militar (Portaria 4-Asse Ap As Jur/10 de 30/5/2015) e processo administrativo (NUP 64305.012985/2015-69, Portaria 21/2015 - Asse Ap Jurd/10-PA de 25/6/2015) . Os resultados dos dois foram consolidados em relatórios (peças 13-14 e 26) e apontam para a responsabilização do de cujus, por conta de indícios claros de desvio de proventos de pensão militar instituído em favor de sua mãe. 
20.1. Em 6/5/2014, faleceu a beneficiária, Sra. Maria das Dores Fernandes Bluhm (CPF XXX.019.373-XX) , que, na época, era representada legalmente perante o Exército Brasileiro por seu filho Ronald Fernandes Bluhm, [detentor de] plenos poderes (peças 23-24) .
20.2. Consta no Processo Administrativo 64305.012985/2015-69 (peça 13, p. 3) que:
'o Sr. RONALD FERNANDES BLUHM possuía como procurador os seguintes poderes: 'amplos e ilimitados poderes para representar a outorgante junto ao QUARTEL GENERAL da 10º REGIÃO MILITAR, ou onde for competente, qualquer agência da CAIXA ECONÔMICA FEDERAL, podendo receber a sua pensão mensal, fazer depósitos ou retiradas, abrir e movimentar contas, descontar, emitir e endossar cheques, requisitar e receber saldos e talonários de cheques, cadastrar e alterar senhas, requisitar e receber cartões magnéticos, fazer movimentos eletrônicos, utilizar o crédito aberto na forma e pelos meios que forem ajustados, assinar termos de responsabilidade de entrega de cartão, fazer recadastramentos, produzir provas e justificações e tudo o mais fazer e praticar para o bom e fiel cumprimento do presente mandato, inclusive substabelecer. Procuração lavrada no Cartório Morais Correia, Livro nº 497 Fls 153 (cópia anexa) - grifo do Encarregado Proc. Adm. 
Desta maneira, o Sr. RONALD FERNANDES BLUHM era responsável pela movimentação da conta da pensionista falecida. Caso ele tivesse perdido o cartão, deveria ter feito boletim de ocorrência, coisa que até o momento não foi apresentada. Além disso, essa procuração dá poderes para o responsável requerer novo cartão e cadastrar nova senha, ou seja, ele tem amplos poderes e é responsável pela conta da pensionista falecida: caso ele tivesse perdido o cartão, além do BO poderia bloquear o mesmo e cadastrar uma nova senha, evitando assim os saques indevidos.
Como os saques foram feitos irregularmente desde junho de 2014 até março de 2015, esse atestado [médico] não prova que o titular seria incapaz de realizar esses saques. Nas cópias dos extratos da conta bancária da pensionista falecida (ag. 0578 conta 60.280-4 Oper 013 - anexo) consta o último saque realizado em 06 de março de 2015 (pg. 11) , isto é, com data anterior ao atestado.
20.3. O óbito da pensionista não foi oportunamente comunicado ao órgão concedente para o pronto cancelamento do benefício, permanecendo na folha de pagamento e sendo regularmente depositado na Conta 013000602804, Agência 5789, da Caixa Econômica Federal, pertencente à falecida (peça 3, 20, 22, 29 e 38) .
20.4. Em fevereiro de 2015, como a titular da pensão não compareceu para o recadastramento anual, a organização militar tentou, sem êxito, contatá-la por intermédio de seu procurador. Na ficha de apresentação da pensionista para recadastramento em 16/1/2014, consta assinatura de Ronald (peça 21, p. 4) . 
20.5. No dia 12/3/2015, agente do setor de inativos e pensionistas tentou uma visita domiciliar e conseguiu falar com o Sr. Ronald Bluhm, que declarou que sua genitora residia em outro estado e que compareceria para a prova de vida no dia 2/4/2015. Logo, os elementos colacionados configuram prova cabal de que o responsável tinha intenção de lesar os cofres públicos, beneficiando-se com apropriação indevida dos valores.
20.6. 	Apenas por meio de novo contato com outro filho da beneficiária, foi revelado que a Sra. Maria das Dores Bluhm havia falecido no ano anterior, fato esse confirmado em consulta ao Sistema de Controle de Óbitos (peça 23) . Somente a partir de então foi feito o imediato bloqueio do benefício (março/2015) .
20.7.	Conforme demonstram os extratos bancários, os pagamentos indevidos foram creditados no período de 6/5/2014 a 1º/3/2015 (peça 20) .
20.8. 	O Sr. Ronald Fernandes Bluhm foi inquirido em vida no dia 14/7/2015 (peça 33) . Durante a inquirição, o responsável, na condição de filho e procurador da pensionista falecida, com plenos poderes para representá-la, negou ter feito os saques em espécie e não assinou o termo de reconhecimento da dívida em 16/7/2015 (peça 16) .
20.9.	Destarte, ao contrário do defendido pela representante, Sra. Maria Eleni Saraiva Bluhm, os valores apropriados de nenhum modo ostentam a natureza de alimentos, pois foram resultantes de uma apropriação indébita e não há qualquer indício de que os sucessivos saques foram feitos de boa-fé ou decorrentes de má-interpretação da legislação ou de erro escusável. Trata-se de uma ação diligentemente direcionada para o próprio favorecimento do autor.
20.10. Aplica-se ao caso, portanto, o enunciado de jurisprudência deste Tribunal que preleciona que:
'Além dos requisitos previstos para isenção de ressarcimento ao erário por parte de servidores que tenham recebido valores indevidamente - quais sejam, a boa-fé e a presença de erro escusável na interpretação da legislação -, deve também restar comprovada a não interferência do beneficiário para que a ilegalidade se prolongasse no tempo (Acórdão 3301/2008-TCU-Primeira Câmara, rel. Min. Guilherme Palmeira) .'
20.11. Em suma, na fase interna, foi dada oportunidade de defesa ao responsável, em obediência aos princípios constitucionais que asseguram o direito ao contraditório e à ampla defesa (art. 5º, inciso LV, da Constituição Federal) , conforme detalhado no item 'Análise dos Pressupostos de Procedibilidade da IN/TCU 71/2012', subitem 'Prejuízo ao Contraditório e Ampla Defesa'.
20.12. No entanto, o responsável não apresentou justificativas suficientes para elidir a irregularidade e nem recolheu o montante devido aos cofres do Tesouro Nacional, vindo a óbito antes da instauração da presente tomada de contas especial (peça 6) .
20.13. Diante disso, respondem pelo débito seus sucessores até o limite do patrimônio deixado pelo responsável. Contudo, enquanto não houver a partilha dos bens eventualmente deixados pelo de cujus, o espólio é quem deve responder à reparação do dano causado ao erário, sendo representado, de acordo com o art. 12, inciso V, do Código de Processo Civil, pelo administrador provisório da herança, se ainda não aberto inventário, ou pelo inventariante, se já aberto.
Da análise procedida acima, verifica-se que os argumentos de defesa não foram suficientes para elidir a irregularidade pela qual está sendo responsabilizado, de forma que devem ser rejeitados.
Não há elementos para que se possa efetivamente aferir e reconhecer a ocorrência de boa-fé na conduta de Ronald Fernandes Bluhm, podendo este Tribunal, desde logo, proferir o julgamento de mérito pela irregularidade das contas, conforme os termos dos §§ 2º e 6º do art. 202 do Regimento Interno do TCU, condenando-se o responsável ao débito apurado.
Prescrição da Pretensão Punitiva
	Vale ressaltar que a pretensão punitiva do TCU, conforme Acórdão 1441/2016-TCU-Plenário, Relator Benjamin Zymler, que uniformizou a jurisprudência acerca dessa questão, subordina-se ao prazo geral de prescrição indicado no art. 205 do Código Civil, que é de dez anos, contado da data de ocorrência da irregularidade sancionada, nos termos do art. 189 do Código Civil, sendo este prazo interrompido pelo ato que ordenar a citação, a audiência ou a oitiva do responsável.
No caso em exame, não ocorreu a prescrição, uma vez que a irregularidade sancionada ocorreu em 2/3/2015, e o ato de ordenação da citação ocorreu em 27/11/2020. No entanto, por ser tratar de responsável já falecido e por ser a multa uma sanção de caráter personalíssimo, a questão perde sua relevância no presente feito.
CONCLUSÃO
Em face da análise promovida na seção 'Exame Técnico', propõe-se rejeitar as alegações de defesa de Ronald Fernandes Bluhm, uma vez que não foram suficientes para sanar as irregularidades a ele atribuídas e nem afastar o débito apurado. Ademais, inexistem nos autos elementos que demonstrem a boa-fé do responsável ou a ocorrência de outras excludentes de culpabilidade.
Verifica-se também que não houve a prescrição da pretensão punitiva, conforme análise já realizada.
Tendo em vista que não constam dos autos elementos que permitam reconhecer a boa-fé do responsável, sugere-se que as suas contas sejam julgadas irregulares, nos termos do art. 202, § 6º, do Regimento Interno do TCU, com a imputação do débito atualizado monetariamente e acrescido de juros de mora, nos termos do art. 202, § 1º do Regimento Interno do TCU, descontado o valor eventualmente recolhido.
Por fim, como não houve elementos que pudessem modificar o entendimento acerca da irregularidade em apuração, mantém-se a matriz de responsabilização presente na peça 45.
PROPOSTA DE ENCAMINHAMENTO
Diante do exposto, submetemos os autos à consideração superior, propondo ao Tribunal:
rejeitar as alegações de defesa apresentadas pelo responsável Ronald Fernandes Bluhm (CPF XXX.572.613-XX) , na pessoa do cônjuge supérstite Sr. Maria Eleni Saraiva Bluhm, como administradora provisória do espólio; 
julgar irregulares, nos termos dos arts. 1º, inciso I, 16, inciso III, alíneas 'b' e 'c', da Lei 8.443/1992, c/c os arts. 19 e 23, inciso III, da mesma lei, as contas do responsável Ronald Fernandes Bluhm (CPF XXX.572.613-XX) , condenando-o ao pagamento das importâncias a seguir especificadas, atualizadas monetariamente e acrescidas dos juros de mora, calculadas a partir das datas discriminadas até a data da efetiva quitação do débito, fixando-lhe o prazo de quinze dias, para que comprove, perante o Tribunal, o recolhimento das referidas quantias aos cofres do Tesouro Nacional, nos termos do art. 23, inciso III, alínea 'a', da citada lei, c/c o art. 214, inciso III, alínea 'a', do Regimento Interno do TCU. 
		Débitos relacionados ao responsável Ronald Fernandes Bluhm (CPF: XXX.572.613-XX) :
	Data de ocorrência
	Valor histórico (R$) 

	02/06/2014
	8.512,34

	1º/07/2014
	13.607,75

	1º/08/2014
	9.863,48

	1º/09/2014
	9.863,48

	1º/10/2014
	9.863,48

	03/11/2014
	9.863,48

	1º/12/2014
	14.463,20

	02/01/2015
	9.863,48

	02/02/2015
	9.769,39

	02/03/2015
	9.769,39

      Valor atualizado do débito (com juros) em 23/8/2022: R$ 171.921,33
autorizar, desde logo, a cobrança judicial da dívida, caso não atendida a notificação, na forma do disposto no art. 28, inciso II, da Lei 8.443/1992;
autorizar também, desde logo, se requerido, com fundamento no art. 26 da Lei 8.443/1992, c/c o art. 217, § 1º, do Regimento Interno do TCU, o parcelamento da dívida em até 36 parcelas, incidindo, sobre cada parcela, corrigida monetariamente, os correspondentes acréscimos legais, fixando-lhe o prazo de quinze dias, a contar do recebimento da notificação, para comprovar, perante o Tribunal, o recolhimento da primeira parcela, e de trinta dias, a contar da parcela anterior, para comprovar os recolhimentos das demais parcelas, devendo incidir, sobre cada valor mensal, atualizado monetariamente, os juros de mora devidos, no caso do débito, na forma prevista na legislação em vigor, alertando o responsável de que a falta de comprovação do recolhimento de qualquer parcela importará o vencimento antecipado do saldo devedor, nos termos do § 2º do art. 217 do Regimento Interno deste Tribunal; 
enviar cópia do Acórdão a ser prolatado à Procuradoria da República no Estado do Ceará, nos termos do § 3º do art. 16 da Lei 8.443/1992, c/c o § 7º do art. 209 do Regimento Interno do TCU, para adoção das medidas cabíveis; e
enviar cópia do Acórdão que vier a ser proferido ao Comando da 10ª Região Militar e ao responsável, para ciência;
informar à Procuradoria da República no Estado do Ceará, ao Comando da 10ª Região Militar e ao responsável que a presente deliberação, acompanhada do Relatório e do Voto que a fundamenta, está disponível para a consulta no endereço www.tcu.gov.br/acordaos, além de esclarecer que, caso requerido, o TCU poderá fornecer sem custos as correspondentes cópias, de forma impressa; e
informar à Procuradoria da República no Estado de CE que, nos termos do parágrafo único do art. 62 da Resolução TCU 259/2014, os procuradores e membros do Ministério Público credenciados nesta Corte podem acessar os presentes autos de forma eletrônica e automática, ressalvados apenas os casos de eventuais peças classificadas como sigilosas, as quais requerem solicitação formal."
3.	O Ministério Público junto ao TCU, em parecer da lavra do Procurador Sérgio Ricardo Costa Caribé, anuiu ao encaminhamento da Secex/TCE (peça 65) .
		É o Relatório.

Paulo Augusto Sales Cavalcante Filho, OAB/CE 39.706; e Cicero Cezar Quezado Fernandes, OAB/CE 9.947.

Procurador Sérgio Ricardo Costa Caribé.

TOMADA DE CONTAS ESPECIAL. PENSÃO ESPECIAL DE EX-COMBATENTE. RETIRADA EFETUADA PELO FILHO DA PENSIONISTA APÓS O SEU FALECIMENTO, MEDIANTE SAQUES INDEVIDOS. FRAUDE. CITAÇÃO. FALECIMENTO DO RESPONSÁVEL. PRESCRIÇÃO INTERCORRENTE. ARQUIVAMENTO.

TOMADA DE CONTAS ESPECIAL (TCE)

Unidade Especializada em Auditoria de Tomada de Contas Especial - AudTCE.

Em exame a Tomada de Contas Especial instaurada pelo Comando da 10ª Região Militar em desfavor do espólio do Sr. Ronald Fernandes Bluhm (falecido em 23/08/2019) , devido à realização de saques da pensão especial de ex-combatente da Força Expedicionária Brasileira (FEB) paga à Sra. Maria das Dores Fernandes Bluhm, sua genitora, após o seu falecimento ocorrido em 06/05/2014.
2.	Neste Tribunal, a Secretaria de Controle Externo de Tomada de Contas Especial - Secex/TCE, atual Unidade Especializada em Auditoria de Tomada de Contas Especial - AudTCE,  instruiu os autos e a Secretaria de Gestão de Processos - Seproc, com base em delegação de competência deste Relator, efetuou a citação do espólio do Sr. Ronald Fernandes Bluhm, na pessoa da Sra. Maria Eleni Saraiva Bluhm, sua administradora provisória, na condição de cônjuge supérstite, para que ressarcisse o débito e/ou oferecesse alegações de defesa acerca da apropriação indevida, no período de 06/05/2014 a 1º/03/2015, dos valores referentes à pensão especial de sua genitora, então falecida. 
3.	As alegações de defesa apresentadas pela Sra. Maria Eleni Saraiva Bluhm consistem: a) no recebimento dos valores com boa-fé, em decorrência de má-interpretação da legislação e erro escusável; e b) na impossibilidade de exigir a devolução dos valores recebidos, devido à sua natureza alimentar. 
4.	Após examinar o mérito do processo, a unidade especializada opinou, em substância, pela irregularidade das contas do Sr. Ronald Fernandes Bluhm, com condenação ao pagamento do débito apurado nos autos, encaminhamento que contou com a anuência do Ministério Público junto ao TCU, em parecer da lavra do Procurador Sérgio Ricardo Costa Caribé.
5.	É a síntese do necessário. Passo a decidir.
6.	Preliminarmente, no que se refere à matéria prescricional, cabe anotar que, em 11/10/2022, foi aprovada a Resolução/TCU 344/2022, que regulamenta, no âmbito deste Tribunal, a prescrição para o exercício das pretensões punitiva e ressarcitória. A referida norma observa as disposições da Lei 9.873/1999, diploma que disciplina o prazo para o exercício da ação punitiva movida pela administração pública federal, segundo jurisprudência do Supremo Tribunal Federal, em especial a Ação Direta de Inconstitucionalidade 5509. 
7.	Dessa forma, foram deixadas na história jurisprudencial as teses da imprescritibilidade do dano causado ao erário e da prescrição decenal da pretensão punitiva do TCU, cristalizadas, respectivamente, no Enunciado 282 da Súmula de Jurisprudência/TCU e no Acórdão 1441/2016-TCU-Plenário (relator Min. Benjamin Zymler, redator Min. Walton Alencar Rodrigues) .
8.	Nos termos da Resolução/TCU 344/2022, as pretensões punitiva e ressarcitória nos processos de controle externo, excetuados os atos de pessoal, submetem-se à prescrição principal, de cinco anos (art. 2º) , e à prescrição intercorrente, que se implementa se o processo ficar paralisado, pendente de julgamento ou despacho por três anos (art. 8º) . Reza o normativo que, nos casos em que a irregularidade ou o dano é constatado pelo próprio órgão da Administração Pública onde ocorrer a irregularidade, o marco inicial da prescrição principal é a data do conhecimento da irregularidade ou do dano (art. 4º, inciso IV) .
9.	No recente Acórdão 534/2023-TCU-Plenário (relator Ministro Benjamin Zymler) , o Tribunal fixou entendimento de que a contagem da prescrição intercorrente se inicia somente a partir da ocorrência do primeiro marco interruptivo da prescrição ordinária, consoante elencado no art. 5º da referida norma. 
10.	Fixadas essas balizas, extrai-se da instrução transcrita no Relatório precedente que, diante do não comparecimento da pensionista, Sra. Maria das Dores Bluhm, para fazer prova de vida no mês de fevereiro de 2015, o Serviço de Inativos e Pensionistas do Exército entrou em contato com o Sr. Ronald Fernandes Bluhm, em 12/03/2015, o qual declarou que sua genitora residia em outro estado e que compareceria para a prova de vida em 02/04/2015 (peça 26, p.2) .
11.	 Somente mediante contato com outro filho da beneficiária da pensão foi revelado, à Organização Militar, que ela havia falecido em 06/05/2014. Portanto, depreende-se que a Administração tomou conhecimento dos saques irregulares da pensão em 12/03/2015, data que assinala o marco inicial da contagem do prazo da prescrição principal, nos termos do art. 4º, inciso IV, da Resolução/TCU 344/2022. 
12.	Desde então, atos inequívocos de apuração do fato interromperam a fluência da prescrição principal, conforme previsão do inciso II do referido art. 5º, não tendo transcorrido o prazo quinquenal: 
	a) instauração de processo administrativo, em 25/06/2015 (peça 13, p. 1) ;
	b) inquirição do Sr. Ronald Fernandes Blum, em 14/07/2015 (peça 21, p.1) ;
	c) notificação do Sr. Ronald Fernandes Blum sobre a existência de dívida, em 17/07/2015 (peça 17) ;
	d) Solução de Sindicância, de 17/08/2015 (peça 14) ; 
	e) instauração da Tomada de Contas Especial, de 05/11/2019 (peça 1) ;
	f) Relatório da TCE 4199/2019, de 05/02/2020  (peça 37) ; 
	g) instrução inicial no TCU, em 27/11/2020 (peça 46) ; e
	h) instrução de mérito da unidade técnica, em 23/08/2022 (peça 62) .
13.	Contudo, entre a solução de sindicância e a instauração da tomada de contas especial, mencionadas nas alíneas "d" e "e" acima, observa-se que o processo permaneceu paralisado por mais de três anos, dano azo à incidência da prescrição intercorrente das pretensões punitiva e ressarcitória, nos moldes do art. 8º da Resolução 344/2022, assim redigido:
"Art. 8º Incide a prescrição intercorrente se o processo ficar paralisado por mais de três anos, pendente de julgamento ou despacho, sem prejuízo da responsabilidade funcional decorrente da paralisação, se for o caso."
14.	Dessa forma, impõe-se promover o arquivamento dos autos, nos termos do art. 11 da Resolução/TCU 344/2022.
	Ante o exposto, voto por que seja adotado o Acórdão que ora submeto a este Colegiado. 
T.C.U., Sala das Sessões, em 23 de maio de 2023.
MARCOS BEMQUERER COSTA
Relator